臺灣高雄地方法院民事判決
110年度訴字第513號
原      告  楊麗卿  住○○市○○區○○路○段000號3樓之8


訴訟代理人  姜昱全
被      告  楊誠豪

訴訟代理人  葉凱禎律師
            曾嘉雯律師
            陳亮妤律師
上列當事人間請求分割共有物事件，本院於民國111年10月6日言
詞辯論終結，判決如下：
    主  文
兩造共有坐落高雄市○○區○○○段○○○○地號土地、權利範圍共計二
萬分之一六○二，及其上同段第二五四九建號建物（即門牌號碼
高雄市○○區○○路○○○號四樓之一）、同段第二五五○建號建物（即
門牌號碼高雄市○○區○○路○○○號四樓之二），分割方法如下：坐
落高雄市○○區○○○段○○○○地號土地、權利範圍二萬分之七七八及
同段第二五四九建號建物（即門牌號碼高雄市○○區○○路○○○號四
樓之一）分歸被告取得；坐落高雄市○○區○○○段○○○○地號土地、
權利範圍二萬分之八二四及同段第二五五○建號建物（即門牌號
碼高雄市○○區○○路○○○號四樓之二）分歸原告取得。
原告應補償被告新臺幣壹拾壹萬玖仟壹佰貳拾元。
訴訟費用由兩造各負擔二分之一。 
    事實及理由
一、原告主張：坐落高雄市○○區○○○段000地號土地、權利範圍共
    計1602/20000（下稱系爭土地），及其上同段2549建號建物
    （即門牌號碼高雄市○○區○○路00號4樓之1，下稱系爭4樓之1
    建物）、同段第2550建號建物（即門牌號碼高雄市○○區○○路
    00號4樓之2，下稱系爭4樓之2建物）（下合稱系爭房地）為
    兩造共有，應有部分各為1/2 。兩造間就系爭房地並無不為
    分割之約定，亦無因物之使用目的不能分割之情形，惟無法
    達成分割協議，又系爭房地雖分屬二不同所有權客體，惟係
    相鄰之建物，兩造於共同取得所有權之前已由前屋主打通合
    併為一戶使用，迄今已十數年之久，顯示其使用狀況已互為
    依存、無法分離，如以原物分配於兩造顯有困難，況原分界
    處已無定著可為分隔之牆壁，並增建共同之單獨出入口、電
    表、水電管線等，倘為原物分割，均需重新拉設管線及增建
    浴廁、廚房，且原增建共同出入口需拆除及回復，顯不符經
    濟效應，爰依民法第823條第1項、第824條第2項規定，求為
    判決系爭房地應予變價分割，賣得價金由兩造各按應有部分
    比例分配。
二、被告則以：不同意變價分割，系爭房地本為2筆房地，僅由
    兩造持有，並無多人持有造成所有權細碎難分之狀態，且2
    間房屋打通成1戶使用，有違反消防法及建築法之虞，應當
    回復為合法狀態，又前屋主僅打通分戶牆，屋內格局及原先
    管線均未變更，若採原物分割，僅須恢復分戶牆，管線毋須
    重新配置，浴廁及廚房之增設可視裝潢需求而再行配置，此
    與空屋出售之常情亦無不符，另兩造共同購買系爭房地，係
    為設立公司辦公之用，然原告並未依約南下創業，則被告使
    用之建物面積，系爭4樓之1建物面積大小即為已足，希望由
    被告分得坪數較小之系爭4樓之1建物及坐落基地持分，由原
    告分得坪數較大之系爭4樓之2建物及坐落基地持分，並由原
    告就被告所減少之持分為補償等語。
三、兩造不爭執事項（見本院卷第268頁）：
  ㈠系爭房地為兩造共有，應有部分各為1/2。
  ㈡系爭房地無依法或因物之使用目的不能分割，兩造亦無不能
    分割之協議。
  ㈢兩造就系爭房地分割方法無法達成協議。
  ㈣兩造於共同取得系爭房地所有權之前已由前屋主打通合併為
    一戶使用。
四、本件之爭點：系爭房地應如何分割為適當？本院敘述判斷意
    見如下：
　㈠按各共有人，除法令另有規定外，得隨時請求分割共有物，
    但因物之使用目的不能分割或契約訂有不分割之期限者，不
    在此限，民法第823條第1項定有明文。查原告主張系爭房地
    為兩造所共有，應有部分各為1/2等情，業據其提出系爭房
    地登記謄本為證（見調解卷第17至47、95至105頁），且為
    兩造所不爭執（見兩造不爭執事項㈠），並有高雄市政府地
    政局新興地政事務所民國110年4月21日函文檢送之系爭房地
    登記謄本、異動索引等附卷可稽（見審查卷第57至100頁）
    ，堪信為真實。又系爭房地兩造並無不能分割之協議，亦無
    使用目的不能分割之情事，亦有高雄市政府工務局110年4月
    22日函文、高雄市政府地政局新興地政事務所110年4月21日
    函文在卷可佐（見審查卷第35、36、57頁），復為兩造所不
    爭執（見兩造不爭執事項㈡），惟兩造就分割方法無法達成
    協議，是原告請求裁判分割系爭房地，即屬有據。
　㈡次按分割之方法不能協議決定，或於協議決定後因消滅時效
    完成經共有人拒絕履行者，法院得因任何共有人之請求，命
    為下列之分配：以原物分配於各共有人，但各共有人均受
    原物之分配顯有困難者，得將原物分配於部分共有人。原
    物分配顯有困難時，得變賣共有物，以價金分配於各共有人
    ，或以原物之一部分分配於各共有人，他部分變賣，以價金
    分配於各共有人；以原物為分配時，如共有人中有未受分配
    ，或不能按其應有部分受分配者，得以金錢補償之，民法第
    824條第2項、第3項亦有明文。是法院裁判分割共有物之方
    法有三：㈠以原物分配於各共有人。㈡變賣共有物以價金分配
    於各共有人。㈢以原物為分配時，如共有人中，有不能按其
    應有部分受分配者，得以價金補償之。故法院為裁判分割時
    ，需衡酌共有物之性質、價格、經濟效用及公共利益、全體
    或多數共有人利益等因素，並兼顧公平之原則。若原則上認
    原物分配對全體或多數共有人有利，須先就原物分配，必於
    原物分配有困難者始予變賣，以價金分配於各共有人，且就
    原物分配時，如共有人中有不能按其應有部分受分配者，亦
    得以金錢補償之，並非定出於變賣之一途。
　㈢經查，系爭4樓之1及4樓之2建物為區分所有建物，有高雄市
    政府地政局新興地政事務所110年4月21日函文附卷足憑（見
    審查卷第57頁），上開2建物坐落基地為系爭土地，系爭4樓
    之1建物坐落基地之應有部分為778/20000（389/20000＋389/
    20000＝778/20000），系爭4樓之2建物坐落基地之應有部分
    為824/20000（206/10000＋206/10000＝824/20000），亦有系
    爭土地登記謄本「其他登記事項」欄位之記載在卷可參（見
    調解卷第31至33頁，審查卷第73至75頁），又依閎宇不動產
    估價師事務所出具之估價報告書（下稱系爭報告書），其中
    「現況勘查情況說明」記載：「勘估標的並無出租或佔用情
    事，且目前高雄市○○區○○路00號4樓之1與4樓之2兩戶內部打
    通，目前閒置中」（見系爭報告書第11頁），該所於111年4
    月20日函文亦稱：「‧‧‧經本所於111年4月15日進行會勘，
    並會同兩造雙方人員進入室内勘查，勘估標的物高雄市○○區
    ○○路00號4樓之1與苓中路41號4樓之2目前已經打通，室内亦
    無任何家具等日常生活用用品(如附件照片），但依據建物
    謄本登載本案係為苓中路41號4樓之1與苓中路41號4樓之2二
    戶獨立之建物。考量現況使用與建物登記謄本不同之情形
    ，本所建議參酌土地法第43條之意義，將本案視為二戶不同
    之獨立建物評估，作為估價條件」等語（見本院卷第229頁
    ），再依該函文所附室內相片觀之（見本院卷第230、231頁
    ），系爭4樓之1及4樓之2建物雖已打通為一戶使用，然整體
    結構並無變動，僅係拆除分戶牆，難認兩戶使用狀況已互為
    依存、無法分離，本院審酌系爭房地由兩造於102年間共同
    購買持有迄今，原告現居臺北市，被告已遷回高雄市居住，
    被告並表達願意分得系爭4樓之1作為辦公室使用，為兼顧兩
    造權益，系爭房地應採原物分割，由被告分得系爭4樓之1建
    物及坐落基地持分，由原告分得系爭4樓之2建物及坐落基地
    持分，並由原告以金錢補償被告之方法，始能發揮系爭房地
    之經濟價值、效用，並符合公平及使用現狀。原告雖主張系
    爭房地因原物分割窒礙難行，應予變賣云云，惟依前開說明
    ，共有物分割仍以原物分配為原則，必於原物分配有困難者
    ，始予變賣，以價金分配於各共有人，系爭房地為原物分配
    ，由兩造各分得1間建物及坐落基地持分，既無困難，即無
    須將系爭房地為變價分割，故原告主張將系爭房地予以變價
    分割，非屬適當之分割方法。
　㈣又以原物為分配時，如共有人中有未受分配，或不能按其應
    有部分受分配者，得以金錢補償之，民法第824條第3項定有
    明文。查系爭4樓之2建物面積大於系爭4樓之1建物面積，系
    爭4樓之2建物坐落基地持分亦大於系爭4樓之1建物坐落基地
    持分，有系爭房地登記謄本可參（見調解卷第17至47、95至
    105頁，本院卷第65至75頁），系爭4樓之2建物及坐落基地
    持分既分歸原告取得，揆諸上開說明，自有以金錢補償被告
    之必要。而系爭房地價值經本院囑託閎宇不動產估價師事務
    所為鑑定，該事務所估價師依影響價值之一般因素、區域因
    素、個別因素、不動產市場現況、最有效使用分析，採用比
    較法及收益法二種估計方式進行評估，勘估系爭4樓之1建物
    及坐落基地持分總價新臺幣（下同）5,470,100元，系爭4樓
    之2建物及坐落基地持分總價5,708,340元，計算分得系爭4
    樓之2建物及坐落基地持分者應補償分得系爭4樓之1建物及
    坐落基地持分者119,120元，有系爭報告書及該事務所111年
    9月26日函文可佐（見本院卷第311至313頁）。經核系爭報
    告書，係具有土地及建物鑑價專業知識之估價師，依其特別
    知識勘估系爭房地所為之鑑定，自堪採信，兩造對於估價師
    之找補計算方式亦均無意見（見本院卷第322頁），自應由
    原告補償被告119,120元。
五、綜上所述，原告依民法第823條第1項、第824條規定訴請分
    割系爭房地，為有理由，爰審酌系爭房地之使用現況、經濟
    效益、共有人之意願等，認以原物分割，且由被告分得系爭
    4樓之1建物及坐落基地持分，由原告分得系爭4樓之2建物及
    坐落基地持分，並由原告補償被告為適當，爰判決如主文第
    1、2項所示。
六、按分割共有物本質上並無訟爭性，由本院斟酌何種分割方案
    較能增進共有物之經濟效益，並兼顧兩造之利益，以決定適
    當之分割方法，故兩造本可互換地位，由任一共有人起訴請
    求分割，均無不可，實質上並無所謂何造勝訴敗訴之問題，
    故訴訟費用應由兩造就系爭房地應有部分之比例分擔，始屬
    公允，爰判決如主文第3項所示。
七、結論：本件原告之訴為有理由，依民事訴訟法第80條之1，
    判決如主文。
中　　華　　民　　國　　111 　年　　10　　月　　31　　日
                民事第五庭法　官　秦慧君
以上正本係照原本作成。
如對本判決上訴，須於判決送達後20日內向本院提出上訴狀。如
委任律師提起上訴者，應一併繳納上訴審裁判費。
中　　華　　民　　國　　111 　年　　10　　月　　31　　日
                          書記官　林雯琪